【裁判字號】    89,上訴,397
【裁判日期】    890711
【裁判案由】    偽造文書等
【裁判全文】
臺灣高等法院高雄分院刑事判決                    八十九年度上訴字第三九七號
    上  訴  人  台灣高雄地方法院檢察署檢察官
    被      告  甲○○
右上訴人因被告偽造文書等案件，不服臺灣高雄地方法院八十七年度訴字第一九八九
號中華民國八十九年一月二十六日第一審判決（起訴案號：臺灣高雄地方法院檢察署
八十七年度偵字第一六０九五號），提起上訴，本院判決如左：
    主  文
上訴駁回。
    理  由
一、公訴意旨略以：緣藍振源（已於民國八十八年十二月十九日死亡，並經原審法院
    諭知不受理之判決）於八十一年間以總價款新台幣（以下同）一千萬元左右之價
    格向訴外人高健男及蔡滿榮二人購買其等所共有坐落高雄縣梓官鄉○○段三三地
    號土地，隨即偽造藍振源以總價三千二百八十一萬八千五百元之價格，向高健男
    及蔡滿榮購買上開土地之買賣契約。藍振源復於八十一年間以總價款一千四百餘
    萬元之價格，向陳國慶購買其妻陳李玉霞所有坐落高雄縣燕巢鄉○○段三三一、
    三三二之一、三三二之八及三三三等地號土地，亦偽造藍振源以總價款三千七百
    九十八萬一千六百元向陳李玉霞購買上開土地之買賣契約，旋於八十一年間持上
    開偽造之買賣契約書，以其農會會員身份及上開土地供擔保，與高雄市農會核估
    職務之被告甲○○共謀超額貸款，而向高雄市農會申請貸款三千萬元。甲○○明
    知上開土地並無偽造之買賣契約上所載之價款之價值，仍屈從藍振源之要求，在
    其業務上製作之不動產調查表上虛偽記載上開土地每分價格分別為七百五十八萬
    元及八百三十六萬，致該農會核准放款三千萬元予藍振源，借期一年。藍振源得
    款後，每屆一年，均要求展期償還，迄八十六年九月十九日止，尚欠二千五百萬
    元。該農會評估上開土地僅值一千八百萬元，無法拍賣求償，始准藍振源展期至
    一百零一年分期償還，足生損害於高雄市農會及全體會員，因認甲○○涉犯刑法
    第二百十五條之業務上文書登載不實及同法第三百四十二條第一項背信等罪嫌。
二、公訴人指被告甲○○涉有業務上文書登載不實及背信等罪嫌，無非以證人高健男
    、陳國慶之證述、並有買賣契約附卷可佐，及被告甲○○對不動產行情之核估有
    違常情等資為論罪之依據。
三、按「犯罪事實應依證據認定之，無證據不得推定其犯罪事實」。又「不能證明被
    告犯罪者，應諭知無罪之判決」，刑事訴訟法第一百五十四條、第三百零一條第
    一項分別定有明文。而刑事訴訟法上所謂認定犯罪事實之證據，係指足以認定被
    告確有犯罪行為之積極證據而言，如未能發現相當證據或證據不足以證明，自不
    能以推測或擬制之方法，以為裁判基礎（最高法院二十九年上字第三一０五號及
    四十年台上字第八十六號判例參照）；又認定不利於被告之事實，須依積極證據
    ，苟積極證據不足為不利被告之認定時，即應為有利於被告之認定，更不必有何
    有利之證據（最高法院三十年上字第八一六號判例參照）。且背信罪之成立以處
    理他人事務之人，有圖自己或第三人得不法利益，或圖加損害於本人之意思，而
    故為違背其任務之行為為要件，如僅因處理事務怠於注意，致其事務生不良之影
    響，則為處理事務之過失問題，既非故意為違背任務之行為，自不負若何罪責；
    若無此意圖，即屬缺乏意思要件，縱有違背任務之行為，並致生損害於本人之財
    產或其他利益，亦難律以本條之罪（最高法院二十二年上字第三五三七號及三十
    年上字第一二一○號判例參照）。
四、訊據被告甲○○固坦承有於八十一年九月間任職高雄市農會信用部徵信員，負責
    擔保品之評估鑑價、個人信用調查等業務，並有承辦藍振源以高雄縣燕巢鄉○○
    段第三三一號、第三三二之一號、三三二之八號及第三三三號等四筆土地向高雄
    市農會申請抵押貸款案件之徵信、估價工作等事實不諱，惟堅決否認有何背信及
    業務上文書登載不實之犯行，辯稱：藍振源以高雄縣梓官鄉○○段三三地號土地
    向高雄市農會貸款一千八百萬元案件，係伍其福所承辦，伊未經手，藍振源以上
    開赤崁段土地設定二千一百六十萬元之抵押權，借得一千八百萬元，嗣後再追加
    上開角宿段四筆土地為擔保品，經伊到現場查估、比較後才依農會內部授信規定
    程序辦理，伊估價僅達市價八成，並未高估，且經由放款主辦陳新宗、徵信股長
    伍其福、放款股長黃明華、信用部主任黃敏雄、主任祕書曾靜男、總幹事劉坤隆
    等人層層核准後，高雄市農會始貸款一千二百萬元予藍振源，至借款人所提供之
    買賣契約只供參考，亦不會向土地出賣人訪價，伊查估報告是確實，且事後藍振
    源已於八十七年四月三日將本件借款清償完畢，未生損害於高雄市農會，無背信
    可言等語。
五、經查：
(一)、藍振源固有於八十一年間以總價款約一千萬元之價格向高健男及蔡滿榮二人購買
    其等所共有坐落高雄縣梓官鄉○○段三三地號土地，並偽造以總價三千二百八十
    一萬八千五百元之價格，向高健男及蔡滿榮購買上開土地之買賣契約。嗣又於八
    十一年間以總價款一千四百餘萬元之價格，向陳李玉霞買受坐落高雄縣燕巢鄉○
    ○段三三一、三三二之一、三三二之八及三三三等地號土地後，並偽造以總價款
    三千七百九十八萬一千六百元向陳李玉霞購買上開土地之買賣契約，並先後於於
    八十一年七月間及同年九月間，持上開偽造之買賣契約書，以其農會會員身份及
    上開土地供擔保，向高雄市農會申請放款之事實，業據證人陳國慶（見調查卷第
    一頁）、蔡滿榮（見偵卷第十四頁）、高健男（見調查卷第六至七頁）、陳李玉
    霞（見偵卷第十四頁）、黃秋治（見偵卷第三十七頁）、林啟美（見偵卷第四十
    四頁以下）等人分別於高雄市調查處調查時及檢察官偵訊中證述在卷，並有買賣
    契約影本一份（見偵卷第五十二頁）及偽造之買賣契約影本二份（見調查卷第四
    頁、第九頁）附卷可佐。惟藍振源係於八十一年七月間，先以坐落高雄縣梓官鄉
    ○○段三三地號之土地，設定最高限額二千一百六十萬元之抵押權，向高雄市農
    會借款一千八百萬元，並於八十一年七月二十三日辦妥抵押權設定登記；再於八
    十一年九月間增加高雄縣燕巢鄉○○段第三三一號、第三三二之一號、三三二之
    八號及第三三三號等四筆農地為擔保品，變更抵押權為最高限額三千六百萬元，
    並再借款一千二百萬元，借款總額合計三千萬元，借款期限為一年；並於借款期
    限屆至後，高雄市農會均准藍振源展期一年，迄八十六年九月十九日借款期限屆
    至，高雄市農會之徵信調查員評估前開五筆土地總價約值一千八百萬元，而藍振
    源尚欠二千五百萬元，擔保物與債權相差甚鉅，高雄市農會原擬收回借款餘額，
    不同意繼續展期，惟因藍振源無法依約於八十六年九月十九日一次清償上開借款
    ，遂協議准予展期至一百零一年九月十九日，由藍振源按月分期攤還本息；其後
    藍振源已於八十七年四月三日將前開債務全部清償完畢之事實，業據藍振源於法
    務部調查局高雄市調查處調查時、檢察官偵訊及原審法院審理中陳稱在卷，並有
    前開土地之土地登記簿謄本五份（見原審卷第二十三頁及土地謄本等證物卷）、
    土地抵押權設定契約書（見原審卷第六十四頁）、高雄市農會放款收入傳票影本
    二紙、債務清償證明書一紙（見原審卷第六十三頁）、高雄市農會授信報告表影
    本二紙（見原審卷第一五五頁、一五六頁）、放款核定申請書影本五份（見調查
    卷第三三至四二頁）在卷可稽。可見被告所稱上開貸款係分二次進行，且藍振源
    事後亦已將借款全部清償完畢一事，確為事實。
(二)、被告任職高雄市農會信用部徵信員期間，雖於八十一年九月間承辦藍振源提供前
    開燕巢鄉○○段土地為高雄市農會設定抵押權，將借款金額由一千八百萬元變更
    為三千萬元時負責估價業務時負責前往現場徵信，惟被告當時有與高雄市農會信
    用部徵信股長伍其福、徵信人員張宏旭等人同至現場勘查、訪價，並有詢問附近
    農民當地之市價，此業據證人伍其福、張宏旭於偵訊中結證在卷（見偵卷第二十
    七至二十九頁）；又藍振源申請貸款時，申請書固附有買賣契約書，然徵信並不
    須詢問賣主，因買賣契約僅供參考，不是核定貸款金額之唯一依據，尚有參酌其
    他資料；被告估價後經該農會放款主辦陳新宗以書面審查符合估價辦法，而前開
    燕巢鄉○○段土地因靠近高雄大學預定地，每分地約有一千四百萬元至一千五百
    萬元之行情，經陳新宗及高雄市農會信用部主任黃敏雄等人層層審核後，認甲○
    ○所估之價額合理，始准予放款等情，亦據伍其福於偵訊中、證人陳新宗、黃敏
    雄於原審法院審理中結證明確（見原審卷第九十三至九十四頁），並有高雄市農
    會授信報告表影本二紙、放款核定申請書影本在卷可稽。參諸證人陳國慶、陳李
    玉霞於調查及偵訊中均證稱前開燕巢鄉○○段土地係以一千四百餘萬元出售予藍
    振源等語，則被告於前往現場徵信時之調查價格為一千六百十三萬四千三百五十
    七元（見調查卷第四十一頁），與實際買賣價格相差並非鉅大，反而與藍振源所
    提出之買賣契約書上所載之三千七百九十八萬一千六百元相差二千餘萬元，可見
    被告並未受藍振源所提出之買賣契約書上記載之買賣價格而影響其估價。又藍振
    源於八十一年九月間承辦本件追加擔保品變更債權金額時，高雄市農會所核定增
    加之借款金額為一千二百萬元，與該土地之實際交易價格，尚有二百萬元之差距
    ，並未超越該四筆土地之實際買賣價格甚明。又被告僅係農會放款之估價人員，
    對不動產鑑估之專業知識容有不足，惟其既於核定貸款時，已依規定實地勘查現
    場、訪價，詳為評估，作為貸放之依據，而評估出之價格，又未與實際價格有巨
    大之差異，尚難認其主觀上有損害本人或為自己或第三人得不法利益之意圖，亦
    難認其有故意為不實之估價，致生損害於高雄市農會。況藍振源於貸款後，均有
    按期繳息，清償期屆至後，高雄市農會均按其借款餘額三千萬元准予展期一年，
    直至八十六年十一月間高雄市農會認當時經濟不景氣，藍振源所提供之抵押物僅
    值一千八百萬元，惟其借款餘額尚有二千五百萬元，同意由藍振源以案外人藍何
    玉收、蔡景南為連帶保證連人，另立協議書，自八十六年九月十九日起至一百零
    一年九月十九日止，按月攤還本息，有前開之放款核定申請書影本及協議書（見
    調查卷第四十二頁）影本一份附卷可稽，客觀上亦難認高雄市農會受有何種損害
    。按土地價格恆隨社會整體經濟景氣之榮枯、市場供需法則、當地公共建設之變
    化而有增減。本件燕巢鄉○○段土地係屬農地，可能因地目變更或法令解除對農
    地承買人之限制，而導致價格劇烈變動。本件被告在高雄市農會放款予藍振源前
    ，既已依規定程序徵信，其所評估出之價格又屬合理，自難以五年後之八十六年
    間因經濟不景氣，導致上開土地價格滑落，而認被告於行為時，有違背其職務之
    之故意。
(三)、綜上，本件藍振源以前開五筆土地先後向高雄市農會抵押借款三千萬元，之前一
千八百萬元之貸款係伍其福所估價，並非被告甲○○承辦，藍振源所提出向高雄
    市農會申請放款之買賣契約書二份，固係其所偽造，惟並無任何證據足資證明被
    告甲○○與聞其事，或明知該買賣契約書為偽造而故為高估買賣價額，事後藍振
    源亦全數清償借款本息，亦未對高雄市農會造成損害，足見上開被告甲○○對於
    藍振源之申請貸款案件，要無違背任務之可言。且並無積極證據足認被告甲○○
    主觀上有損害本人，或為自己或第三人得不法利益之意圖，或明和不實之事項而
    登載於其職務上作成之文書，核與刑法第三百四十二條第一項之背信罪及同法第
    二百十五條之業務上文書登載不實罪之構成要件有間，不能因事後地價有波動，
    遽認被告甲○○有背信及業務上文書登載不實之犯行。此外，復查無其他確切證
    據足資認定被告甲○○有何前開被訴之罪行，其犯罪自屬不能證明，依首揭判例
    意旨說明，原審因而為被告無罪之諭知，核無不合，公訴人上訴猶執陳詞，指摘
    原判諭知無罪為不當，請求撤銷改判，為無理由，應予駁回。
據上論結，應依刑事訴訟法第三百六十八條，判決如主文。
本案經檢察官陳新慶到庭執行職務。
中    華    民    國     八十九     年 七       月     十一       日
                              臺灣高等法院高雄分院刑事第七庭
                                  審判長法官  王光照
                                        法官  黃憲文
                                        法官  黃仁松
右正本證明與原本無異。
不得上訴。
                                      書記官  郭蘭蕙
中    華    民    國     八十九     年       七       月    十三        日
                                                                        Ｇ


司法院資訊處製作；財團法人民間司法改革基金會備份。
